ACORDAO-COMPLETO-2346971

ACÓRDÃO 2809/2019 ATA 12/2019 - SEGUNDA CÂMARA

VISTOS, relatados e discutidos os atos de concessão de aposentadoria a Ernani Guilhon Loures, a João Costa Veloso Filho e a José Eduardo Abreu de Oliveira, ex-servidores do Departamento de Polícia Rodoviária Federal - DPRF;
ACORDAM os ministros do Tribunal de Contas da União, reunidos em sessão da 2ª Câmara, nos termos dos arts. 71, inciso III, da Constituição Federal, 1º, inciso V, e 39, inciso II, da Lei 8.443/1992 e 260, § 1º, do Regimento Interno, e diante das razões expostas pela relatora, em: 
9.1. considerar legais os atos de concessão de aposentadoria referentes a João Costa Veloso Filho e a José Eduardo Abreu de Oliveira e determinar-lhes o registro;
9.2. destacar o ato referente a Ernani Guilhon Loures para processo apartado a fim de se realize diligência ao Departamento de Polícia Rodoviária Federal no sentido de que:
9.2.1. envie cópia do mapa de tempo de contribuição, bem como das certidões que embasaram a averbação de outros tempos exercidos pelo interessado;
9.2.2. esclareça se o ex-servidor, ao ingressar no DPRF em 26/6/1980, pertencia ao regime estatutário ou celetista, porquanto o formulário de peça 1 espelha ter sido ele admitido sob o regime da Lei 1.711/1952 (Estatuto) ;
9.2.3. caso o tempo insalubre computado para fins de concessão da aposentadoria do interessado haja sido laborado sob o regime estatutário, envie cópia de eventual decisão judicial ou administrativa que tenha autorizado o referido cômputo, demonstrando, ainda, a contagem de 3 anos, 9 meses e 27 dias.
9.3. dar ciência desta deliberação aos interessados;
9.4. arquivar os presentes autos.

Atos de concessão de aposentadoria de ex-servidores do Departamento de Polícia Rodoviária Federal.

Segunda Câmara

3. Interessados: Ernani Guilhon Loures (CPF XXX.878.706-XX), João Costa Veloso Filho (CPF XXX.373.833-XX) e José Eduardo Abreu de Oliveira (CPF XXX.422.106-XX).

13.1. Ministros presentes: Augusto Nardes (na Presidência), Aroldo Cedraz, Raimundo Carreiro e Ana Arraes (Relatora).
13.2. Ministros-Substitutos presentes: Marcos Bemquerer Costa e André Luís de Carvalho.

ANA ARRAES

Adoto como parte do relatório a instrução da Secretaria de Fiscalização de Pessoal - Sefip, a qual contou com a anuência do diretor da unidade instrutiva (peças 5 e 6) :
“INTRODUÇÃO
 1. 	Trata-se de atos de concessão de aposentadoria, submetidos, para fins de registro, à apreciação do Tribunal de Contas da União (TCU) , de acordo com o art. 71, inciso III, da Constituição Federal. Os atos foram cadastrados e disponibilizados ao TCU por intermédio do Sistema de Apreciação e Registro de Atos de Admissão e Concessões (Sisac) , na forma dos arts. 2º, caput e inciso II, e 4º, caput, da Instrução Normativa - TCU 55/2007.
EXAME TÉCNICO
Procedimentos aplicados
 2. 	Os procedimentos para exame, apreciação e registro de atos de pessoal encontram-se estabelecidos na Instrução Normativa - TCU 55/2007 e na Resolução - TCU 206/2007. Em seus arts. 4º, § 2º, e 3º, § 3º, respectivamente, essas normas dispõem que os atos de pessoal disponibilizados por meio do Sisac devem ser submetidos a crítica automatizada do próprio sistema, com base em parâmetros predefinidos.
 3. 	Relativamente aos atos de concessão de aposentadoria, as rotinas de crítica das informações cadastradas no Sisac foram elaboradas e validadas levando-se em conta as peculiaridades desses atos. Os itens de verificação do sistema compreendem prazos e fundamentos legais, assim como eventuais ocorrências de acumulação. Trata-se de verificações mais abrangentes, minuciosas e precisas do que aquelas que podem ser realizadas por mãos humanas, proporcionando um nível de segurança ainda maior.
 4. 	Além da crítica automatizada, há verificação humana adicional no caso de haver alertas do sistema ou informações não formatadas, como esclarecimentos do gestor ou do controle interno.
 5. 	Tratando-se de atos registrados no Sistema Integrado de Administração de Recursos Humanos (Siape) , tais registros também são considerados pelas rotinas críticas. O Siape disponibiliza informações atualizadas sobre as parcelas que integram os proventos, diferentemente, portanto, do Sisac, que informa as parcelas no momento do registro do ato. Essa confrontação com o Siape fornece uma visão atual e verdadeira da situação, o que permite descaracterizar irregularidades e inconsistências, que, embora constantes do Sisac, já foram corrigidas.
 6. Na ocorrência de períodos de tempo relativos à contagem ponderada decorrente do exercício de atividade insalubre, as rotinas incluem a verificação do atendimento dos requisitos estabelecidos no Acórdão 2008/2006-TCU-Plenário (Ministro-Relator Walton Alencar Rodrigues) . Constatado o não atendimento, tais períodos são automaticamente excluídos da contagem do tempo.
7. 	Também são excluídos da contagem outros períodos de tempo cujo cômputo a jurisprudência do TCU entende, a princípio, ser irregular. São exemplos os períodos de tempo rural, aluno aprendiz, estágio, residência médica e aqueles obtidos por justificação judicial. Trata-se de vedações para as quais a jurisprudência do TCU também prevê exceções, mas, nesses casos, a verificação do atendimento dos requisitos não pode ser automatizada, exigindo a apresentação de documentação comprobatória. Portanto, na ocorrência de qualquer desses períodos, são eles excluídos da contagem. 
8. 	Assim, os períodos de tempo impugnáveis pelo TCU são excluídos quando da verificação da implementação dos requisitos temporais para se inativar na forma originalmente deferida pelo gestor de pessoal. Em outras palavras, são contabilizados apenas os períodos de tempo sem possibilidade de impugnação com base na lei e na jurisprudência aplicáveis. 
Exame das constatações 
9. 	O conjunto das verificações a que os atos foram submetidos encontra-se discriminado em detalhes nas páginas que precedem esta instrução. Não foi constatado qualquer óbice a sua apreciação pela legalidade. 
10. 	Cabe registrar que esse também foi o entendimento do controle interno, que examinou os atos no âmbito da competência definida nos arts. 11 e 12 da Instrução Normativa - TCU 55/2007. 
11. 	Assim, cabe proposta de que os atos sejam considerados legais e registrados. 
CONCLUSÃO 
12. A abrangência e a profundidade das verificações levadas a efeito fundamentam convicção de legalidade dos atos. Assim, cabe proposta no sentido de que sejam considerados legais, promovendo-se o seu registro. 
PROPOSTA DE ENCAMINHAMENTO 
13. Ante o exposto, propõe-se considerar legais e determinar o registro dos atos de concessão de aposentadoria integrantes deste processo, com fundamento nos arts. 71, inciso III, da Constituição Federal, 1º, inciso V, e 39, inciso II, da Lei 8.443/1992 e 260, § 1º, do Regimento Interno do Tribunal de Contas da União.”
A representante do Ministério Público junto ao TCU, procuradora-geral Cristina Machado da Costa e Silva, discordou parcialmente da Sefip e assim se pronunciou:
	“Esta representante do Ministério Público coloca-se de acordo com a proposição oferecida pela Secretaria de Fiscalização de Pessoal – Sefip – às peças n.ºs 5 e 6, pela legalidade e registro dos atos de aposentadorias concedidas pelo Departamento de Polícia Rodoviária Federal – DPRF, exceto em relação ao ex-servidor Ernani Guilhon Loures. 
2. 	Em relação ao ato de peça n.º 1, opinamos por que seja destacado para autos apartados e se providencie diligência ao DPRF para que, em relação ao ex-servidor Ernani Guilhon Loures (CPF n.º XXX.878.706-XX) : 
	a) seja enviada cópia do mapa de tempo de contribuição, bem como das certidões que embasaram a averbação de outros tempos exercidos pelo interessado; 
	b) seja esclarecido se o ex-servidor, ao ingressar na DPRF em 26/06/1980, pertencia ao regime estatutário ou celetista, uma vez que o formulário de peça n.º 1 espelha que o interessado foi admitido sob o regime da Lei n.º 1.711/1952 (Estatuto) ; 
	c) caso o tempo insalubre computado para fins de concessão da aposentadoria do interessado haja sido laborado sob o regime estatutário, envie cópia de eventual decisão judicial ou administrativa que tenha autorizado o referido cômputo, demonstrando-se, ainda, a contagem de 3 anos, 9 meses e 27 dias.”
	É o relatório.

não há.

Procuradora-geral Cristina Machado da Costa e Silva.

PESSOAL. ATOS DE APOSENTADORIA. DESTAQUE DE UM ATO PARA DILIGÊNCIA EM PROCESSO APARTADO. LEGALIDADE DOS DEMAIS. CIÊNCIA AOS INTERESSADOS.

APOSENTADORIA (APOS)

Secretaria de Fiscalização de Pessoal (Sefip).

Estão em apreciação os atos de concessão de aposentadoria a Ernani Guilhon Loures, a João Costa Veloso Filho e a José Eduardo Abreu de Oliveira, ex-servidores do Departamento de Polícia Rodoviária Federal - DPRF.
Os atos foram submetidos à apreciação do TCU para fim de registro por intermédio do Sistema de Apreciação e Registro de Atos de Admissão e Concessões, na forma dos arts. 2º, caput e inciso II, e 4º, caput, da Instrução Normativa TCU 55/2007.
A Secretaria de Fiscalização de Pessoal - Sefip, em pareceres uniformes, propôs que os atos relativos aos três interessados fossem apreciados pela legalidade, considerando que neles não foi detectada nenhuma irregularidade.
A representante do Ministério Público junto ao TCU, procuradora-geral Cristina Machado da Costa e Silva, discordou parcialmente da proposta da unidade técnica, por entender ser necessário, antes que se possa apreciar o ato do ex-servidor Ernani Guilhon Loures, o fornecimento de dados relativos ao tempo de contribuição anterior à sua posse no Departamento de Polícia Rodoviária Federal. 
Pela correção, acolho as propostas da Sefip para considerar legais os atos de concessão de aposentadoria referentes a João Costa Veloso Filho e a José Eduardo Abreu de Oliveira e determinar-lhes o registro. Em acréscimo, pela pertinência e exigibilidade legal, alinho-me à ressalva apresentada pelo MPTCU e proponho destacar o ato referente a Ernani Guilhon Loures para processo apartado, a fim de que seja realizada diligência àquele órgão.
	Ante o exposto, VOTO por que seja aprovada a minuta de deliberação que submeto a este Colegiado. 
TCU, Sala das Sessões Ministro Luciano Brandão Alves de Souza, em 23 de abril de 2019.
ANA ARRAES 
Relatora